臺灣臺北地方法院刑事判決　　　　　　　　　　　　　九十年度訴字第一三四號
　　公　訴　人　臺灣臺北地方法院檢察署檢察官
　　被　　　告　乙○○
　　輔　佐　人　甲○○
　　即被告之父
右列被告因妨害兵役案件，經檢察官聲請簡易判決處刑（九十年度偵緝字第一０四七
號），嗣經本院刑事庭受理後（九十年度簡字第四二四三號），認為不宜以簡易判決
處刑，而簽改以通常訴訟程序審理，本院判決如左：
    主  文
乙○○連續役齡男子意圖避免徵兵處理，徵兵檢查無故不到，處有期徒刑貳月，如易
科罰金以參佰元折算壹日。
    事  實
一、乙○○於民國八十九年間係精神耗弱之人，且係役齡男子，戶籍設於臺北市○○
    區○○路四段六０之三號三樓，依法應接受徵召服兵役，竟意圖避免徵兵處理，
    並基於概括之犯意，經臺北市政府大安區公所先後通知應於八十九年七月十九日
    上午十時、同年七月二十七日上午十時及同年八月十七日上午九時三十分，至臺
    北市○○○路○段九十二號十樓「役政活動中心」辦理徵兵檢查，並由通報人即
    其父甲○○代收上開檢查通知並告知乙○○後，仍無故不依規定按時到檢。
二、案經臺北市政府函請臺灣臺北地方法院檢察署檢察官偵查起訴。
    理  由
一、訊據被告乙○○矢口否認有右揭犯行，辯稱：伊不知有通知去體檢云云，惟查，
    右揭事實，有被告之父即輔佐人甲○○代為收受之八十九年七月十九日、同年月
    二十七日及同年八月十七日之八十九年役男徵兵檢查通知影本各一紙附卷可稽（
    附九十年度偵字第一二七八七號第八頁至第十頁），且輔佐人甲○○於本院調查
    時到庭亦陳稱：「（問：你收到前開通知後，有無轉知被告前往作徵兵檢查？）
    我都有告訴被告，．．．」等語（見本院九十一年四月二日訊問筆錄第三頁），
    足見被告確已知悉應於前揭時地辦理徵兵檢查之事，惟輔佐人甲○○另陳稱：「
    ．．，但是被告經常離開家二、三天後由警察送回來，被打得鼻青臉腫，被告對
    自己的行為沒有辦法控制，被告在更早之前就沒有辦法控制自己的行為。」、「
    （問：被告是否有精神方面疾病？）有，最早是在八十七年在臺北療養院看過醫
    生。」等語（見本院九十一年四月二日訊問筆錄第三頁、第四頁），查被告八十
    七年六月五日曾至臺北市立療養院就診，初步診斷為安非他命精神病，當時之症
    狀為怪異行為、聽幻覺，之後未再返診，九十六年六月十一日至八月九日因干擾
    及攻擊行為，住該院治療，診斷為(一)精神分裂病(二)藥物性（安非他命、酒精）精
    神病，此有臺北市立療養院九十年十二月三十一日北市療成字第九０六一二六八
    ０００號函一紙附本院卷內可按，此外，經本院依職權將被告送臺北市立療養院
    作精神鑑定之結果認為：「四、2.．．關於張員於八十九年七、八月間連續數次
    未按時接受役男徵兵體檢一事，甲○○稱張員設籍於台北市大安區，然近年間多
    與其同住於台北縣永和市，然經常離家遊蕩、行蹤不明；其因知悉張員已屆役齡
    ，曾主動前往大安區公司詢問役男體檢日期，亦曾代為領取體檢通知書，惟張員
    或於應受檢日期仍行蹤不明，或經其帶至體檢地點後拒絕受檢，甚且曾因精神狀
    況異常而干擾體檢地點秩序，以致皆未能完成體檢程序。五、結論：綜合以上所
    述張員之個人生活史、疾病史、身體檢查與精神狀態檢查結果，本院認其係一『
    精神分裂病』患者，過往曾有『安非他命濫用』行為，近年間之飲酒行為型態則
    可能已達『酒精依賴』程度。」，此有臺北市立療養院九十一年三月十九日北市
    療成字第０九一三０二一八六００號函一份附卷可按，且被告乙○○於九十年十
    月十二日亦經臺北市立陽明醫院檢驗後認其有精神分裂症，而於九十年十一月九
    日經臺北市政府兵役處依兵役法第四條之規定判定其體位為永久免役，此亦有臺
    北縣役男體格檢查表、臺北市大安區役男徵兵檢查體位判定結果通知書及免役證
    明書影本各一份附卷可按，參以輔佐人甲○○另陳稱被告曾以打火機放在口袋將
    自己燒傷等語（同前揭訊問筆錄），由上足見被告乙○○自八十七年六月五日經
    就醫診斷為精神病患後，迄九十年十一月九日經臺北市政府兵役處依兵役法第四
    條之規定判定其體位為永久免役時止，其精神障疑之狀況均無改善之情事，另經
    衡量被告於偵查及本院審理時對於所為犯行，尚能具體答辯，顯然被告於行為時
    之精神狀態，對於外界事務，尚非全然缺乏知覺、理會、記憶及判斷作用，而僅
    較常人之平均程度顯然減退，自應屬精神耗弱之人。本件事證已明，被告犯行應
    堪認定。
二、核被告所為，係犯妨害兵役治罪條例第三條第三款之罪。被告先後多次犯行，時
    間緊接，罪名與構成要件相同，顯係基於概括犯意而為，應依連續犯規定論以一
    罪，並加重其刑。被告行為時係呈精神耗弱狀態已如前述，應依刑法第十九條第
    二項之規定減輕其刑，並依法先加重後減輕之。爰審酌被告犯罪之動機、目的、
    手段、品行、智識程度、所生危害及犯罪後之態度等一切情狀，量處如主文所示
    之刑。末按，被告行為後，刑法第四十一條業已於九十年一月四日修正，並於九
    十年一月十日經總統公布，於九十年一月十二日生效，修正前刑法第四十一條係
    規定：「犯最重本刑為三年以下有期徒刑以下刑之罪，而受六月以下有期徒刑或
    拘役之宣告，因身體、教育、職業或家庭之關係，執行顯有困難，得以一元以上
    三元以下折算一日，易科罰金」之規定，修正後則規定：「犯最重本刑為五年以
    下有期徒刑以下之刑之罪，而受六個月以下有期徒刑或拘役之宣告，因身體、教
    育、職業、家庭之關係或其他正當事由，執行顯有困難者，得以一元以上三元以
    下折算一日，易科罰金。但確因不執行所宣告之刑，難收矯正之效，或難以維持
    法秩序者，不在此限。」，是修正後之刑法第四十一條第一項前段業已擴大得易
    科罰金之範圍，依新舊法比較結果，應以新法較有利於被告，故本件即應適用修
    正後之規定，併予諭知易科罰金之折算標準。
據上論斷，應依刑事訴訟法第四百五十二條、第二百九十九條第一項前段，妨害兵役
治罪條例第三條第三款，刑法第十一條前段、第二條第一項前段、第五十六條、第十
九條第二項、第四十一條第一項前段，罰金罰鍰提高標準條例第二條前段，判決如主
文。
本案經檢察官吳建輝到庭執行職務
中      華      民      國    九十一    年      四      月    十六    日
                                      臺灣臺北地方法院刑事第六庭
                                          法  官  林  欣  蓉
右正本證明與原本無異。
如不服本判決，應於判決送達後十日內，向本院提出上訴狀。
                                          書記官  陳  泰  寧
中      華      民      國    九十一    年      四      月  二十二    日
附錄本案論罪科刑法條全文
妨害兵役治罪條例第三條
 (役男避免徵兵處理罪)
役齡男子意圖避免徵兵處理，而有左列行為之一者，處五年以下有期徒刑：
一、徵兵及齡男子隱匿不報，或為不實之申報者。
二、對於身家調查無故不依規定辦理者。
三、徵兵檢查無故不到，或意圖變更體位而故意毀傷身體者。
四、抽籤時無故不到者。
五、居住處所遷移，無故不申報，致未能辦理身家調查、徵兵檢查、抽籤或徵集者。
